最高法院刑事判決　　　　　　九十六年度台上字第一八八三號
上　訴　人　甲○○
選任辯護人　吳漢成律師
上列上訴人因殺人未遂等罪案件，不服台灣高等法院花蓮分院中
華民國九十三年七月二十九日第二審判決（九十三年度上訴字第
二０號，起訴案號：台灣台東地方法院檢察署九十一年度偵字第
二四六三號、九十二年度偵字第一０六０號），提起上訴，本院
判決如下：
    主  文
原判決關於殺人未遂部分撤銷，發回台灣高等法院花蓮分院。
其他上訴駁回。
    理  由
一撤銷發回（即殺人未遂）部分：
本件原判決認定上訴人甲○○因先後竊取其同行即經營水果批發
事業之被害人乙○○手推車輪胎與水果籃（此部分詳後述），雙
方口角打架，上訴人遭打傷，心生不滿，竟基於殺人之犯意，於
民國九十一年六月三十日上午四時三十分前，頭戴全罩式黑色安
全帽，手持其所有之不銹鋼製西瓜刀一把，前往台東市○○街三
一一巷七號被害人住處前方空地，埋伏於被害人所有車牌Ｅ七－
一四二八號小貨車後方，果見被害人自住處走出，欲駕駛小貨車
前往市場，上訴人突自被害人背後衝出，持西瓜刀朝被害人後腦
部位猛砍，被害人聽見聲響回頭，見狀立即伸出右手抵擋，上訴
人再朝被害人之頭面部位持續猛砍，被害人復以雙手抵擋，因而
受有右手掌及手腕深裂傷、右拇指及食指幾乎截肢、左手臂及前
臂深裂傷十五公分長等傷害，血流如注，無法再以雙手抵擋，而
倒躺於小貨車駕駛座上。上訴人仍不罷休，復持西瓜刀向被害人
身體砍去，被害人只得以雙腳與之抵抗，仍遭砍中，左膝深裂傷
十五公分長。其間，被害人大聲喊叫呼救，其妻蔡金燕驚醒，衝
出家門救援，上訴人見事跡敗露，旋騎乘機車倉皇逃去，被害人
則因獲及時送醫，始倖免於難等情。因而維持第一審論處上訴人
殺人未遂罪刑（處有期徒刑五年二月）之判決，駁回上訴人對此
部分之第二審上訴。固非無見。
惟查：證據之取捨及事實之認定，固屬事實審法院自由判斷之職
權，但此項職權之行使，仍應受經驗法則與論理法則之支配，始
為適法，此觀刑事訴訟法第一百五十五條第一項規定自明。又其
認定事實所憑之證據，必須與卷內資料相符，否則即有證據上理
由矛盾之違法。而與待證事實有重要關係之事項，雖已經調查，
如尚非完全明瞭者，即與未經調查情形無異，遽行判決，難認無
應於審判期日調查之證據而未予調查之違失。再刑法殺人未遂罪
與傷害罪之成立，均以被害人未發生死亡之結果為其要件。至其
間之區別，應綜合行為人之犯罪動機、手段、所使用之兇器、選
擇之身體部位、下手之輕重、致傷之程度，甚或事前之放話、事
中之言語、表情、事後之處置方式及與被害人平日之關係等各種
具體狀況，而為判斷，無法一概而論，不能僅以其中一、二情狀
，遽行認定之。被害人在偵查中已陳明：「第一刀我只用右手擋
，後來因右手被砍斷（按似為右手掌被傷，幾至裂開）了，再用
左手擋」（見偵查卷第三十三頁），原判決竟認定：「（先）右
手抵擋……復以『雙手』抵擋」（見原判決第二頁倒數第三、四
行），已有認定事實與卷證不符之違誤，且就現場模擬動作照片
以觀，顯示加害者係先以右手持刀，自上向下而砍下，此後變為
左手持刀，均為平揮方式（見偵查卷第二十二、二十三頁），被
害人在第一審證稱：「他砍我的手，我的手已經無法抵抗，只剩
下雙腳，我只有躺在駕駛座上，靠腳踢他，跟他搏鬥」、「刀子
被我踢掉，我跳出來，用嘴咬他」（見第一審卷第八十九、九十
一頁），在警詢時更明言：「（他）繼續揮刀猛砍我的『四肢』
，我因疼痛大聲呼叫及哀號，始驚動了我的妻子及母親下樓來察
看，而甲○○始駕機車逃逸離開現場」（見偵查卷第三十二頁）
。被害人之陳述何以與模擬動作不符？上訴人如確有殺意，為何
在被害人雙手受傷之後，竟擇非要害之四肢部位下手？被害人與
上訴人之身高各如何？上訴人舉刀自上而下，以其二人站立位置
言，是否確能傷及被害人後腦部位？上訴人倘確自被害人頭部左
前方揮刀砍來，被害人何以非用左手抵擋，而竟以右手為之？此
於認定上訴人是否心存殺意，至有關係，對於上訴人實具重大利
益，客觀上顯有調查之必要性。原審未予根究明白，遽行判決，
難認無證據調查職責未盡之違失。以上，或為上訴意旨所指摘，
或屬本院得依職權調查之事項，應認原判決關於殺人未遂部分，
具有撤銷發回更審之原因。
二駁回（即竊盜）部分：
按刑事訴訟法第三百七十六條所列各罪之案件，經第二審判決者
，不得上訴於第三審法院，為該法條所明定。本件上訴人竊盜部
分，第一審係依刑法第三百二十條第一項論處罪刑，原判決予以
維持，核屬刑事訴訟法第三百七十六條第二款之案件，依上揭說
明，既經第二審判決，自不得上訴於第三審法院。上訴人猶一併
提起上訴，顯為法所不許，此部分應予駁回。
據上論結，應依刑事訴訟法第三百九十七條、第四百零一條、第
三百九十五條前段，判決如主文。
中　　華　　民　　國　九十六　年　　四　　月　 十二 　日
                      最高法院刑事第七庭
                          審判長法官  張　淳　淙
                                法官  劉　介　民
                                法官  張　春　福
                                法官  洪　昌　宏
                                法官  蔡　彩　貞
      本件正本證明與原本無異
                                      書  記  官
中　　華　　民　　國　九十六　年　　四　　月　 十六 　日
                                                      Ｋ
